臺灣高等法院刑事判決　　　　　　　　100年度上易字第675號
上　訴　人　臺灣新竹地方法院檢察署檢察官
被　　　告　黃子益
選任辯護人　李晉安律師
上列上訴人因被告詐欺案件，不服臺灣新竹地方法院99年度易字
第213號，中華民國100年2月11日第一審判決(起訴案號：臺灣新
竹地方法院檢察署99年度蒞追字第1號)，提起上訴，本院判決如
下：
    主  文
上訴駁回。
    理  由
一、公訴意旨略以：被告黃子益於民國98年6 月間，擔任址設桃
    園縣龍潭鄉○○路143號「世創通訊有限公司」(下稱世創通
    訊)之員工，負責行動電話申辦業務。緣王國治(經原審判決
    確定)於98年6月8 日某時許，持前向羅佳琪行搶取得之國民
    身分證、健保卡、機車駕照，前往世創通訊並對被告表示自
    己之姓名為王金華，欲代理羅佳琪申辦遠傳電信股份有限公
    司(下稱遠傳電信)、臺灣大哥大股份有限公司 (下稱臺灣大
    哥大)之行動電話門號，被告雖請王國治填寫代辦授權書(王
    國治書寫自己姓名為王金華) ，惟其明知王國治並未出示王
    金華之國民身分證以便影印留存，復未於門號申請書上代理
    人欄填寫代理人資料，竟與王國治共同基於意圖為王國治不
    法所有之犯意聯絡，由王國治於遠傳電信、臺灣大哥大行動
    電話服務申請書上填載羅佳琪之相關資料，再由被告向遠傳
    電信、臺灣大哥大提出申請，復未將上開代辦授權書傳真予
    遠傳電信，使遠傳電信、臺灣大哥大誤認為乃羅佳琪本人欲
    申請門號，因而陷於錯誤後准予核發，並據以交付門號0000
    000000號、0000000000號、0000000000號之SIM卡各1張，及
    NOKIA牌2680黑色、SAMSUNG牌M628白色、GPLUS 銀色雙卡機
    與現代D860黑色雙卡手機各1支而受有損害。王國治於98年5
    月間，在新竹縣湖口鄉新工派出所附近便利商店內，拾獲張
    齡予遺失之身分證、健保卡、行車執照、駕駛執照等證件，
    復於98年6 月14日持張齡予上開證件，前往世創通訊向被告
    稱欲代理張齡予申辦遠傳電信行動電話門號。被告竟與王國
    治共同基於意圖為王國治不法所有之犯意聯絡，未讓王國治
    填寫代辦授權書或填寫申請書代理人欄位代理人資料，竟由
    王國治於遠傳電信行動電話服務申請書上填載張齡予之相關
    資料，由被告向遠傳電信提出申請，使遠傳電信誤認為張齡
    予本人欲申請門號，因而陷於錯誤後准予核發，並據以交付
    門號0000000000、0000000000、0000000000號之SIM卡各1張
    而受有損害。因認被告涉犯刑法第339條第1項詐欺取財罪嫌
    、同法第215條業務登載不實文書罪嫌(原審公訴檢察官補充
    刑法第215條罪嫌；原判決誤載為刑法第216條、第210 條行
    使偽造私文書罪嫌)云云。
二、按犯罪事實應依證據認定之，無證據不得認定犯罪事實；又
    不能證明被告犯罪者，應諭知無罪之判決；刑事訴訟法第15
    4條第2項、第301條第1項分別定有明文。再檢察官對於起訴
    之犯罪事實，應負提出證據及說服之實質舉證責任。倘其所
    提出之證據，不足為被告有罪之積極證明，或其指出證明之
    方法，無從說服法院以形成被告有罪之心證者，基於無罪推
    定之原則，自應為被告無罪判決之諭知(刑事訴訟法第161條
    第 1項、刑事妥速審判法第6條、最高法院92年台上字第128
    號判例參照) 。
三、檢察官認被告涉犯詐欺取財、業務登載不實等罪嫌，無非係
    以遠傳電信、臺灣大哥大上開門號之申請書及所附證件為其
    主要論據。訊據被告固坦承有於98年6月8日承辦王國治以羅
    佳琪名義申辦前揭行動電話門號之業務一情，惟堅決否認有
    何詐欺取財、業務登載不實之犯行，辯稱：王國治拿羅佳琪
    證件申辦門號當時，我有要求王國治出示證件，但他自稱王
    金華，係羅佳琪叔叔，當時我有撥打電話至其所填寫之羅佳
    琪聯絡電話，也有前往戶政事務所網站查詢該證件有無遺失
    紀錄。至於以張齡予名義申辦之門號，係王國治於 6月10日
    前往申辦，當天我休假，並非我承辦，我僅係在98年 6月14
    日負責將該申請案送件，我不知王國治未得本人同意冒用他
    人名義填寫上開資料而申辦門號，我沒有犯罪故意等語。經
    查：
  (一)被告確有於98年6月8日承辦王國治以羅佳琪名義申辦行動電
    話門號業務一情，為被告所自承，並經證人王國治於原審審
    理時證述明確，復有臺灣大哥大函復之行動通信網路業務服
    務申請書及附件在卷可稽(詳偵查卷第11頁至第14頁)，此部
    分事實堪以認定。
  (二)證人王國治於原審審理時明確證稱：被告不知道羅佳琪證件
    是我搶奪而來，我也沒告訴他等語 (詳原審「易」字卷第46
    頁) 。證人即世創通訊店長鄭航於原審審理時證稱：當時被
    告剛任職滿 3個月，甫通過試用期晉升為正式員工，王國治
    以羅佳琪名義辦門號時我全程在場，王國治自稱係羅佳琪親
    戚，我們才請他填代辦授權書，沒有要王國治補雙證件是我
    們的作業疏失，當時我有要求他提出自己的證件，但是他說
    沒帶，後來也有請他補，我們處理代辦業務，一會先去戶政
    事務所網站查詢申請人所提出之身分證件有無經掛失，二會
    留當事人電話做查證，當時王國治也大方留下電話，我們也
    有錄影及抄下他的車號，當下我也有打電話確認是否有名為
    羅佳琪之人，但無人接聽等語 (詳原審「易」字卷第54頁至
    第58頁) 。核與被告辯稱：王國治說他是羅佳琪親戚，我有
    上戶政事務所網站查詢沒有問題，並跟店長說他會補證件，
    店長有先打電話確認但沒人接之後，跟我說辦完後要再打電
    話去問，我是之後有繼續確認，我不知道羅佳琪證件是不法
    取得等語相符，堪認王國治持羅佳琪證件申辦門號時，並未
    據實告知該證件係其搶奪取得，且被告確有初步查證無訛。
    衡情被告如與王國治有詐欺之犯意聯絡，殊無猶為此查證行
    為之必要。又依證人鄭航所述，王國治以羅佳琪名義申辦門
    號當時，其既有在場參與，被告豈能隻手遮天而不遭經驗深
    厚之店長鄭航發覺之理。況被告與王國治素昧平生，當日係
    首次謀面，此據王國治於原審證述在卷，且被告因本件擔負
    賠償責任，給付公司賠償金額共新臺幣1萬1,595元乙節，已
    據證人鄭航證述明確(詳原審「易」字卷第57頁)，並有世創
    通訊與被告簽訂之賠償書面資料附卷可憑 (詳原審「易」字
    卷第35頁) ，被告豈有可能單純為王國治之利益，而甘冒觸
    犯詐欺、偽造文書刑責及擔負民事賠償責任而與之共同詐欺
    之理。故被告縱有未依循相關作業流程之疏失，亦無從僅依
    王國治未於前揭申請書上代理人欄位簽名一情，遽揣測被告
    就王國治所持之證件係非法取得一節係屬明知，或與王國治
    間有詐欺之犯意聯絡或行為分擔。
  (三)原審公訴檢察官雖認證人鄭航對於王國治以羅佳琪名義申辦
    幾支門號等細節無法記憶，所為證詞顯係迴護被告之詞云云
    。然證人鄭航既係擔任世創通訊店長一職，需處理店內所有
    事務，自案發迄其於99年12月22日在原審作證之時，已距1
    年 6月之久，期間所受理之申請行動電號門號業務量理應甚
    多，其對於本件申辦之細節處不復記憶，並無悖常情。再證
    人鄭航係店長，具有較大職務權限，依其證述內容，其亦有
    參與、確認甚至主導本件申辦門號流程，證人鄭航既明知參
    與承辦業務之被告已經起訴，應無為迴護僅具業務關係之被
    告，故為虛偽證詞而自陷共犯之風險，其前揭所述應堪採信
    。
  (四)證人王國治固於原審審理時證稱係一名為王耳虎之人介紹去
    世創通訊申辦門號，王耳虎說他會去找被告申辦手機、門號
    ，他的心態可能是被告比較好商量云云 (詳原審「易」字卷
    第50頁) 。然此為被告所否認，並稱王耳虎僅至店內下載過
    音樂等語。檢察官並未提出王耳虎確有向被告申辦門號多次
    ，並向王國治介紹之事證，此部分已難輕信。況縱王國治曾
    經由王耳虎介紹而至世創通訊向被告申辦門號，亦僅係王國
    治前往世創通訊申請門號之緣由，尚難僅依此認定被告與王
    國治間有何詐欺取財之犯意聯絡或登載不實文書之故意。
  (五)證人王國治於原審供稱：以張齡予名義申辦的案件，是在 6
    月10日去申辦的，當時是另一個店員幫我辦的，不是被告，
    因為店員說不能一天辦3支門號，所以就把其中2支的申請日
    期填成6月14日 (詳原審「審易」字卷第31頁)、我記得有一
    次去申辦，有一個店員告訴我被告請休假，該次是另一個店
    員辦的(詳原審「易」字卷第46頁反面、第52頁反面)等語。
    證人鄭航亦證稱：因為我們通常都會要求客人簽名及填寫戶
    籍、帳單地址等資料，而申請書資料每星期五回件才會檢查
    其他部分有無填寫，6 月14日的日期有可能是事後補的，而
    非實際申辦日期等語(詳原審「易」字卷第55頁反面)；再參
    以卷附被告98年6月打卡資料，98年6月10日當天並無上班打
    卡之紀錄(詳原審「易」字卷第34頁)，堪信被告辯稱：王國
    治以張齡予名義申辦門號案件並非直接由我接洽、承辦等語
    ，尚非不可採信。自無從認定被告就該部分有登載不實文書
    ，或與王國治有詐欺之犯意聯絡。
  (六)綜上，檢察官所提事證，尚有合理懷疑空間存在，不足使所
    指被告詐欺、登載不實文書犯行達於無所懷疑，而得確信為
    真實之程度。此外，本院復查無其他積極證據足資證明被告
    有檢察官所指上開犯行，既不能證明被告犯罪，應為無罪之
    諭知。
四、原審本同上之見解，以不能證明被告有檢察官所指之詐欺、
    登載不實文書罪，而為無罪之諭知，其認事用法，俱無違誤
    。檢察官上訴意旨略以：公訴檢察官於99年11月29日以補充
    理由書方式，認被告所為尚涉刑法第 215條業務登載不實罪
    嫌，故增列此罪名，然綜觀本件判決全文，就被告之行為是
    否該當刑法第 215條業務上登載不實罪部分，全然未予審酌
    ，有已受請求事項未予判決之違法云云。惟查，本件原審判
    決理由，就被告部分，一再將刑法第 215條業務登載不實罪
    誤載為刑法第216條、第210條行使偽造私文書罪嫌，固不無
    草率。惟原判決已論述被告就王國治以羅佳琪名義申辦行動
    電話門號部分，不足以認定被告有犯罪之故意，就以張齡予
    名義申辦部分，非被告所受理、接洽，而認定不能證明被告
    犯罪(原判決載為被告犯罪不能證明，亦有未當)，尚無違誤
    。本件檢察官提起上訴，並未有其他積極證據，供本院調查
    審酌，其上訴為無理由，應予以駁回。
據上論斷，應依刑事訴訟法第368條，判決如主文。
本案經檢察官許仲瑩到庭執行職務
中    華    民    國   100    年    6     月    30    日
                  刑事第十三庭  審判長法  官  曾德水
                                      法  官  楊貴雄
                                      法  官  宋松璟
以上正本證明與原本無異。
不得上訴。
                                      書記官  蘇秋
中    華    民    國   100    年    6     月    30    日